【裁判字號】    99,事聲,15
【裁判日期】    990927
【裁判案由】    更生事件
【裁判全文】
臺灣新竹地方法院民事裁定              99年度事聲字第15號
異  議  人
即債權人    遠東國際商業銀行股份有限公司
法定代理人  甲○○
代  理  人  丙○○
異  議  人
即債權人    萬榮行銷股份有限公司
法定代理人  丁○○
代  理  人  己○○
相  對  人
即債務人    戊○○
上列當事人間因消費者債務清理事件，異議人對於本院司法事務
官民國99年3月31日所為98年度司執消債更字第14號認可更生方
案裁定聲明異議，本院裁定如下：
    主  文
異議駁回。
異議費用由異議人負擔。
    理  由
一、按關於更生或清算之程序，除本條例別有規定外，準用民事
    訴訟法之規定，消費者債務清理條例（下稱本條例）第15條
    定有明文。次按當事人對於司法事務官處理事件所為之終局
    處分，得於處分送達後10日之不變期間內，以書狀向司法事
    務官提出異議；司法事務官認前項異議有理由時，應另為適
    當之處分，認異議為無理由者，應送請法院裁定之；法院認
    第1項之異議為有理由時，應為適當之裁定，認異議為無理
    由者，應以裁定駁回之，民事訴訟法第240條之4第1項前段
    、第2項、第3項分別規定明確。又按，本條例之制定，乃為
    使負債務之消費者依本條例所定程序清理其債務，以調整其
    與債權人及其他利害關係人之權利義務關係，保障債權人之
    公平受償，謀求消費者經濟生活之更生，進而健全社會經濟
    之發展，除有本條例第63條所定之情形外，法院得斟酌裁量
    認可更生方案。而於債務人有薪資、執行業務所得或其他固
    定收入之情形下，依本條例第64條之規定，在除有該條第2
    項所定之情形外，法院如認更生方案之條件公允者，即得不
    經債權人會議可決，逕依債務人之聲請或依職權以裁定認可
    更生方案；是以如無本條例第63條第1項或第64條第2項情形
    ，法院自得斟酌債務人之資力狀況、債務人所提更生方案之
    還款成數及是否有浪費之情事、債務人實際生活上有無特殊
    困難等情狀而為更生方案之條件是否為公允之審認，進而裁
    量認可該更生方案。
二、本件異議意旨略以：
（一）債權人萬榮行銷股份有限公司異議部分：債務人自陳名下
      房產已於10年前過戶予其前夫，當時並未變更借款人，惟
      自用住宅貸款年限一般以20年為限，最長可延長達30年，
      今就債務人名下房貸所剩約80萬元之情形而論，其房屋貸
      款年限應為20年，債務人既自承近10年過戶予其前夫，亦
      為其前夫繳納房貸，惟尚未過戶之前10年應是由債務人自
      已繳納，否則以債務人僅40歲年齡，得以負債近400萬元
      ，豈非是以一人負債變更累積家庭資產之所為而致使，為
      免債務人有惡意脫產他人，為本條例第20條所不許情事，
      復以民法夫妻剩餘財產差額分配請求權之立法精神觀之，
      夫妻結婚後，除有約定各自理財外，大多係共同為婚姻生
      活努力，共居同財，共營生活，因此應將婚姻中因雙方共
      同努力而來的財產平均分配，故應請鈞院就債務人及其前
      配偶名下資產予以詳查是否係屬債務人夫妻雙方共同努力
      之結果，或細察其資產交易歷程是否合理適法，進而審究
      債務人實際償債能力，並就該不動產進行鑑價，以合理評
      估該不動產處分後所得之利益，有利於債務人清償債務且
      大幅減低還款負擔，是債務人所提更生方案顯有違本條例
      第64條第2項第3款之「清算價值保障原則」。再者，債務
      人之父母親是否為無謀生能力而不能維持生活，倘其父母
      親為身體健全復無不能工作者，即不該受負債累累而必須
      聲請更生之債務人之扶養，債務人既為殘障人士且又負自
      認無力清償之債務而必須向鈞院聲請更生程序，其扶養之
      義務自當免除等語。
（二）債權人遠東國際商業銀行股份有限公司異議部分：債務人
      名下之房屋貸款僅餘794,050元，惟債務人聲請更生時載
      明資產總值僅876元，明顯為收入及財產之不實記載，遑
      論以債務人所提之更生方案還款成數僅20.69%觀之，債務
      人名下房產扣除房貸後之剩餘價值應明顯高於債務人所提
      之更生方案清償總額，依本條例第64條第2項第3款之規定
      ，此更生方案應不予認可。惟原審未審認異議人所為前開
      主張，亦未載明其不採之理由，異議人難以甘服，爰依法
      聲明異議，請求廢棄原裁定。
三、經查：
（一）本件相對人聲請更生，前經本院97年度消債更字第280號
      民事裁定開始更生程序並命由司法事務官進行更生程序，
      其更生方案為自認可更生方案裁定確定翌日起8年，於每
      月15日給付8,500元，共分96期清償，還款總數816,000元
      ，償還成數20.69%。查相對人平均每月收入為15,000元、
      殘障津貼每月4,000元，合計19,000元，有更生事件財產
      及收入狀況報告書及證明書在卷可稽，另相對人與其兄弟
      姐妹共四人須扶養父母雙親，此亦有戶籍謄本在卷可按（
      見98年司執消債更字第14號卷），觀諸債務人所提出之更
      生方案，其每月所得19,000元提出8,500元清償債務，剩
      餘10,500元可供債務人支出，扣除債務人每月應分擔之父
      母扶養費2,000元，債務人每月之生活費用僅餘8,500元，
      較之行政院主計處公告之98年度臺灣省平均每人每月最低
      生活費用9,829元為低，是相對人既願以更拮据之方式維
      持生活，並延長清償期數為8年以增加清償成數，足認其
      有履行更生方案之誠意，該更生方案應認公允，與同條例
      第64條第1項規定尚無不合。
（二）異議人雖執前揭情詞為辯，惟按直系血親相互間，互負扶
      養之義務，民法第1114條第1款定有明文。又按負扶養義
      務者有數人，而其親等同一時，應各依其經濟能力，分擔
      義務；受扶養權利者，以不能維持生活而無謀生能力者為
      限。前項無謀生能力之限制，於直系血親尊親屬不適用之
      ，民法第1115條第3項、第1117條分別定有明文。是子女
      對於父母應負扶養義務之程度，應即保持與自己相同之生
      活，其扶養之程度應維持與自己之生活程度相同，亦即父
      母請求子女扶養，不以不能維持生活而無謀生能力者為限
      ，異議人主張應查明債務人之父母親是否為無謀生能力而
      不能維持生活，且認債務人為殘障人士又聲請更生，即應
      免除其扶養義務云云，自無可採。又相對人名下並無不動
      產，至其擔任債務人及設定抵押義務人之坐落新竹縣竹北
      市○○街94號4樓房地已於89年8月16日移轉登記予其前夫
      乙○○，有土地及建物登記謄本在卷可按。且前揭房屋原
      係訴外人乙○○所獨資購買，為申辦勞工貸款而借用身障
      者即相對人之名義，惟房貸本息均由乙○○繳交，嗣雙方
      於89年間離婚後，相對人即將系爭房地過戶予乙○○，然
      為維持優惠利率故未變更借款名義人，房貸款本息則仍由
      乙○○持續正常繳交等情，業據證人乙○○到庭結證屬實
      （見卷第21頁反面、第22頁），並提出離婚協議書影本、
      建物所有權狀影本、房屋貸款匯款單為證（見卷第24至48
      頁），是相對人名下確無不動產甚明，異議人遠東國際商
      業銀行以債務人聲請更生時財產為不實記載，及債務人名
      下房產扣除房貸後之剩餘價值高於債務人所提更生方案清
      償總額云云，顯有誤會。又系爭房屋既由訴外人乙○○獨
      資購買而借用相對人名義登記，且於相對人離婚時已移轉
      登記返還為乙○○所有，自無就該不動產為鑑價並計算夫
      妻剩餘財產差額之必要，異議人萬榮行銷股份有限公司此
      部分主張，亦無理由。
（三）又本件相對人更生方案係以8年、每月還款8,500元為清償
      條件，且已盡債務人最大償還能力，已如前述。如更生方
      案不予認可，依本條例規定唯有開始進行清算，然債務人
      名下已無財產構成清算財團，反致使異議人一無所得，對
      異議人同為不利尤甚。且若還款額度逾越債務人所能負擔
      之極限過大，債務人勢必無法清償，終至喪失其還債之意
      願，則異議人實際受償之金額勢必大幅降低，因而反受實
      質之不利益。
四、綜上，債務人並無同條例第64條第2 項所定不得認可之消極
    事由存在，故不經債權人會議可決，予以認可該更生方案，
    經核並無不合。從而聲明人聲明異議，非有理由，應予駁回
    。爰裁定如主文。
中    華    民    國    99    年    9    月     27    日
                  民事第二庭    法      官  楊明箴
以上正本係照原本作成。
如對本裁定抗告須於裁定送達後10日內向本院提出抗告狀。
中    華    民    國    99    年    9     月    27    日
                                書記官  林欣宜

司法院資訊處製作；財團法人民間司法改革基金會備份。
